臺灣桃園地方法院民事判決　　　　　　 96年度家訴字第103號
原　　　告　丁　○
訴訟代理人　鄭志政律師
被　　　告　丙○○
訴訟代理人　乙○○
上列當事人間請求返還不當得利事件，本院於民國96年10月15日
言詞辯論終結，判決如下：
    主      文
原告之訴及假執行之聲請均駁回。
訴訟費用由原告負擔。
    事  實  及  理  由
甲、原告起訴主張：
一、兩造於民國95年8 月7 日協議離婚，並已為離婚登記，而離
    婚協議書（下稱系爭離婚協議書）上就財產之約定為：1.中
    國大陸重慶市合川市三鑫景城A 棟302 號房產歸原告所有。
    2.中國大陸深圳市寶安區沙井鎮麗沙花都C2棟二單元301 號
    房屋1 間（下稱深圳房屋）歸原告所有，且深圳房屋之貸款
    由被告負擔至貸款合約終止。3.被告一次性給付慰藉金新臺
    幣20萬元予原告。而被告僅履行上開第1 與第3 點之約定，
    第2 點之約定則未履行，導致原告無力給付深圳房屋之貸款
    每月人民幣4,800 元，無奈於95年9 月份將深圳房屋出售，
    出售時依大陸地區法律規定，需賠償銀行2 個月房屋貸款，
    合計此部分原告又多支出人民幣14,400元。而依系爭離婚協
    議書之約定，即便深圳房屋出售後，被告仍應將該房屋之貸
    款金額給付原告。而計至97年底，經大陸地區深圳農村商業
    銀行沙井支行計算後，原告共計給付貸款人民幣13,0981.83
    元，類推適用民法第202 條之規定，依起訴當日之新臺幣與
    人民幣之匯率1 ：4.32計算，即相當於新臺幣565,841 元。
    因被告不理會離婚協議書之約定，原告因怕房屋遭拍賣，先
    替被告清償債務，絕非基於被告之委任，被告既因原告為清
    償，受有債務消滅的利益，被告受有利益又無法律上原因，
    故原告自可向被告請求返還不當得利即上述之565,841 元。
    另原告依系爭離婚協議書之上開約定，亦得請求被告如數給
    付之，上開2 訴訟標的為選擇合併等語。並為訴之聲明：被
    告應給付原告新臺幣565,841 元及自起訴狀繕本送達被告翌
    日起至清償日止按年息5%計算之利息，原告並願供擔保，請
    准宣告假執行。
乙、被告則以：被告對於原告主張所清償之貸款餘額雖無意見，
    惟之前被告已有請原告提出，但原告說已經改貸款公司而未
    提出；且兩造於95年8 月7 日結婚，95年8 月8 日時，原告
    即已經將深圳房屋賣出；又該房屋每月繳房貸的時間是在20
    日，原告則於7 月12日即已將貸款還清，當時兩造還沒離婚
    ，故原告本件請求實有可疑。且當時有約定深圳房屋要給小
    孩，所以被告才同意簽署系爭離婚協議書等語，資為抗辯。
    並為答辯聲明：請求駁回原告之訴。
丙、得心證之理由：
一、程序方面：
（一）按訴狀送達後，原告不得將原訴變更或追加他訴，但請求
      之基礎事實同一者，不在此限，民事訴訟法第255 條第1
      項第2 款定有明文。經查，本件原告起訴時，訴訟標的初
      僅為民法第179 條不當得利之規定，嗣於訴狀送達被告後
      ，原告於本院審理中追加其訴訟標的為併依系爭離婚協議
      書之約定為請求，核其請求之基礎事實既為同一，揆諸前
      揭法律規定，其所為訴之變更自應予准許。
（二）再按債之契約依訂約地之規定。但當事人另有約定者，從
      其約定。前項訂約地不明而當事人又無約定者，依履行地
      之規定，履行地不明者，依訴訟地或仲裁地之規定，臺灣
      地區與大陸地區人民關係條例第48條亦有明文。經查，系
      爭離婚協議書之訂約地在臺灣地區，此為兩造所不爭執，
      則依上開法律規定，本件自應適用我國法律。
二、實體方面：
（一）原告所主張兩造原為夫妻，嗣於95年8 月7 日協議離婚，
      並在中華民國桃園縣地區簽訂系爭離婚協議書及已完成離
      婚登記等事實，有系爭離婚協議書影本1 紙（見本院卷第
      9 頁）、戶籍謄本1 紙（見本院卷第22頁）附卷可稽，並
      為被告所不爭執，自堪信為真實。
（二）原告進而主張，依系爭離婚協議書之約定，深圳房屋應歸
      原告所有，被告則應負擔該房屋之貸款至貸款合約終止，
      而原告已將深圳房屋出賣他人，並一次清償所欠之貸款合
      計人民幣13,0981.83元之事實，亦為被告雖不否認，並有
      上開系爭離婚協議書、大陸地區深圳農村商業銀行沙井支
      行儲蓄存款憑條、貸款還款客戶回單各1 紙之影本（見本
      院卷第10頁）在卷可憑，同堪信為真實。
（三）原告又主張依系爭離婚協議書之約定，被告應給付原告上
      開所償還之貸款餘額之部分，則為被告所否認，並以前揭
      情詞置辯。按「中國大陸深圳市寶安區沙井鎮麗沙花都C2
      棟二單元301 號（即深圳房屋）歸女方（即原告）所有，
      並由男方（即被告）負擔房屋貸款至貸款合約終止。」系
      爭離婚協議書第1 條第2 項第2 款有明文約定。且所謂「
      負擔房屋貸款至貸款合約終止」之意思，乃係表示被告應
      將該房屋之貸款還完之意，此業據證人即在系爭離婚協議
      書簽名為證人之甲○○於本院96年10月15日言詞辯論時到
      庭結證稱：「（問：大陸深圳區房屋由男方負擔貸款至終
      止，何意？）就是約定男方一定要把貸款付完，不管房子
      有沒有賣掉。剛來要找我簽的時候，離婚協議書上沒有這
      條，如果沒有加上這一條，女方堅持不簽字，所以後來才
      加上去的。而且貸款要付完的意思。女方的意思即使離婚
      ，尚有貸款，男方仍要給付。」等語附卷可證（見本院卷
      第40頁）。然查，兩造簽訂系爭離婚協議書之日期係於95
      年8 月7 日，而原告早於同年7 月12日即已清償深圳房屋
      之剩餘貸款人民幣130,981.83元，此觀系爭離婚協議書上
      之簽約日期及前開大陸地區深圳農村商業銀行沙井支行儲
      蓄存款憑條、貸款還款客戶回單上之存款日期欄之記載及
      所蓋日期章之印文即明。換言之，原告在兩造簽訂系爭離
      婚協議書前，即已將深圳房屋之貸款餘額全數繳清，則在
      兩造簽訂系爭離婚協議書當時，深圳房屋自已無向銀行貸
      款之未償餘額甚明。是被告縱有在系爭離婚協議書上為上
      開負擔貸款之約定，亦因該貸款當時實際上已全數清償而
      無庸給付，亦即被告此部分在系爭離婚協議書上所負擔者
      係當時已不存在之債務。故原告以系爭離婚協議書之上開
      約定，主張被告應給付其於「95年7 月12日」即已清償之
      貸款餘額，自屬無據。
（四）再按無法律上之原因而受利益，致他人受損害者，應返還
      其利益。雖有法律上之原因，而其後已不存在者，亦同，
      民法第179 條固亦有明文。惟查，深圳房屋之貸款餘額於
      兩造簽訂系爭離婚協議書之前，即已全數由原告清償，故
      被告縱有在系爭離婚協議書上有願意負擔貸款之約定，亦
      已無庸給付之事實，既經認定如前，則被告於系爭離婚協
      議書簽訂當時並無庸負給付義務者，乃屬當然，自無所謂
      「受有利益」之情形；況原告自承深圳房屋之所有權人及
      向銀行貸款之當事人均為其自己，則其於兩造離婚前之95
      年7 月12日清償銀行貸款時，顯係為其自己之利益為之，
      雖受有支出金額之損害，同時亦得到債務清滅之利益，兩
      相抵算，原告並無受損害之可言。綜上所述，原告主張依
      民法不當得利之規定，得請求被告給付其於95年7 月12日
      所給付銀行之貸款債務人民幣130,981.83元，核與上揭不
      當得利之法律規定要件不相符合，不能准許。
（五）從而，原告依系爭離婚協議書第1 條第2 項第2 款之約定
      及民法第179 條不當得利之規定，請求被告給付原告人民
      幣13,0981.83元依起訴當日之匯率1 ：4.32所折算之新臺
      幣565,84 1元，均為無理由，應予駁回。
（六）本件原告之訴既經駁回，其假執行之聲請已失所附麗，應
      併駁回之。
（七）本件事證已臻明確，兩造其餘攻擊防禦方法及舉證，核於
      判決之基礎及結果均無影響，無庸一一論列，亦此敘明。
據上論結，本件原告之訴為無理由，依民事訴訟法第78條，判決
如主文。
中　　華　　民　　國　　96　　年　　10　　月　　29　　日
                        家事法庭法  官  張震武
上列正本證明與原本無異。
以上正本係照原本作成。
如對本判決上訴應於判決送達後20日內向本院提出上訴狀（須附
繕本），並繳納上訴費用。
中　　華　　民　　國　　96　　年　　10　　月　　29　　日
                                書記官  張淑芬
